臺灣高雄地方法院民事判決
111年度雄簡字第1474號
原      告  遠東國際商業銀行股份有限公司


法定代理人  侯金英  
訴訟代理人  楊勝浩  

被      告  陳師敏  
            陳志如  
上列當事人間請求撤銷遺產分割登記事件，本院於民國111年9月
19日言詞辯論終結，判決如下：
　　主　　　文
原告之訴駁回。
訴訟費用由原告負擔。
　　事實及理由
一、被告陳志如經合法通知，未於最後言詞辯論期日到場，核無
    民事訴訟法第386條所列各款情事，爰依原告之聲請，准由
    其一造辯論而為判決。
二、原告主張：被告陳師敏積欠原告新臺幣（下同）127,930元
    。被告均為被繼承人陳春(民國110年3月10日歿)之繼承人。
    陳春遺留如附表所示編號1、2之遺產(下合稱系爭不動產)、
    附表編號3至6之遺產(下合稱系爭動產，與系爭不動產合稱
    系爭遺產)。而系爭不動產價值高達約12,200,000元，被告
    陳師敏可分得逾6,000,000元之系爭遺產，詎被告竟協議分
    割由被告陳師敏繼承系爭遺產其中200,000元存款，被告陳
    志如則繼承系爭不動產全部及其餘系爭動產，實為避免被告
    陳師敏繼承系爭遺產後，遭強制執行。被告陳師敏雖自陳自
    104年起，即無力負擔陳春之扶養費，惟自104年起至110年
    止，被告陳師敏應負擔之扶養費僅有560,322元，低於其應
    繼分甚鉅，故被告間就系爭遺產分割行為屬無償行為，有害
    於原告債權之實現，爰依民法第244條第1項、第4項提起訴
    訟等語。並聲明：㈠被告間就系爭遺產所為分割協議之債權
    行為，及被告就系爭不動產於110年4月9日所為分割登記之
    物權行為應予撤銷。㈡被告陳志如就系爭不動產於110年4月9
    日以分割繼承為原因，向高雄市三民地政事務所所辦理不動
    產移轉登記之物權行為應予塗銷。㈢被告陳志如應將系爭動
    產返還全體繼承人公同共有。
三、被告陳志如經合法通知未於言詞辯論期日到庭，先前亦未為
    任何陳述或答辯；被告陳師敏則以：被告陳師敏有繼承系爭
    遺產其中200,000元，故被告間就系爭遺產分割行為實為有
    償行為。被告協議將系爭不動產及其餘系爭動產均分割由被
    告陳志如單獨繼承，係考量被告陳師敏自小造成家庭困擾，
    也偷過家裡的錢，與他人之糾紛都是家裡出錢處理，被繼承
    人陳春都是由被告陳志如扶養照顧，耗費相當金錢及心力、
    時間等，故陳春生前遺願係將系爭遺產均由被告陳志如繼承
    ，且陳春死亡後，喪葬費亦均由被告陳志如支出，系爭遺產
    分割行為，係考量陳春之意願辦理，兼衡被告對陳春有無負
    擔扶養義務及貢獻度、家庭成員間感情等因素，尚符社會常
    情，且含有抵償被告陳志如代被告陳師敏承擔扶養陳春義務
    對價之性質，且繼承人間分割遺產，本不必然依據應繼分多
    寡為之等語，資為抗辯。並聲明：原告之訴駁回。
四、得心證之理由
　㈠原告主張對被吿陳師敏有127,930元之債權，而被繼承人陳春
    於110年3月10日死亡，並留有系爭遺產，且被告均為繼承人
    ；被告嗣於110年4月9日，將系爭不動產均分割由被告陳志
    如取得等節，有臺灣臺北地方法院104年度司消債核字第337
    5號判決影本暨該判決之確定證明書影本各1紙（見本院卷第
    11頁、第13頁至第14頁）、陳春之個人基本資料查詢結果1
    紙（見本院卷第31頁）、財政部高雄國稅局三民分局111年3
    月24日財高國稅三營字第1112182586號函暨所附之被繼承人
    陳春遺產稅免稅證明書1紙及遺產稅核定通知書2紙（見本院
    卷第43頁至第47頁）、高雄市政府地政局三民地政事務所11
    1年3月24日高市地民登字第11170239700號函暨所附之高雄
    市○○區○○段0○段000000地號及同段4451建號公務用土地暨建
    物登記謄本、異動索引及相關申辦資料各1份（見本院卷第4
    9頁至第99頁）在卷為證，且被告陳師敏就其有積欠原告127
    ,930元，以及被告就系爭遺產內除20萬元存款外，其餘均由
    被告陳志如繼承亦不爭執（見本院卷第247頁至第248頁、第
    268頁），上情均堪信為真實。
  ㈡按債務人所為之無償行為，有害及債權者，債權人得聲請法
    院撤銷之；債權人依第1項或第2項之規定聲請法院撤銷時，
    得並聲請命受益人或轉得人回復原狀。但轉得人於轉得時不
    知有撤銷原因者，不在此限，民法第244條第1項、第4項分
    別定有明文。次按民法第244 條第1 、2 項所稱之無償或有
    償行為，係以債務人與第三人間之行為是否互為對價關係之
    給付為其區別之標準；在有償行為之情形，受益人是否以不
    相當之對價取得該財產權，則非所問，僅以相當對價取得可
    推知財產未減少仍有清償能力；倘債務人將其不動產廉價出
    售予第三人，債權人僅於有同條第2項之情形時，始得以訴
    請求撤銷買賣行為，尚不能認其行為為無償(最高法院95年
    度台上字第2609號、85年度台上字第437號、108 年度台上
    字第2330號民事裁判可資參照)。經查：
　⒈本件原告主張被告分割系爭遺產屬無償行為，業據被告陳師
    免所否認，是以原告應先證明無償行為乙節屬實。而被告陳
    師敏自陳取得200,000元之系爭遺產，被告就此亦未爭執，
    復考量200,000元非鉅款，且家屬間就金錢之交付多不會留
    有金流軌跡，堪信被告陳師敏確分割取得係爭遺產中200,00
    0元。
　⒉原告雖主張被告陳師敏取得之金額與其應繼分相差甚鉅，應
    屬無償行為。然無償及有償行為係以有無對價為區分標準，
    縱對價顯不相當，亦僅是否有損及債權，此觀上引最高法院
    裁判意旨甚明。準此，被告陳師敏分割取得系爭遺產中之20
    ,000元應屬有償行為，非無償行為。
　⒊又陳春死亡時，喪葬費之支出均係由被告陳志如所支出，被
    告亦有提出100年12月19日塔位、牌位之統一發票影本、110
    年3月15日塔位管理費之統一發票影本各1紙在卷可稽（見本
    院卷第252頁、第253頁），上揭發票之買受人均為被告陳志
    如，則被告主張陳春死亡時，喪葬費均由陳志如支出乙節，
    尚非子虛；另被告陳師敏108年度至110年度間，每年均僅有
    5,990元之收入，且名下無任何財產，有被告陳師敏之稅務
    電子閘門財產所得調件明細表3紙在卷可稽（見本院卷第243
    頁證物存置袋），其又因積欠多筆債務於104年與債權人為
    前置協商，可見被告陳師敏確無資力扶養陳春，其辯稱陳春
    扶養費、醫療費用及喪葬費用均由被告陳志如支付，堪予採
    認。縱認被告陳師敏對陳春扶養費債務僅560,322元，依前
    引最高法院裁判意旨，亦非無償行為。且繼承人於分割遺產
    之時，往往會考量被繼承人生前意願、繼承人對被繼承人之
    貢獻（有無扶養之事實）、家族成員間感情、被繼承人生前
    已分配予各繼承人之財產（贈與之歸扣）、承擔祭祀義務，
    及子女依自身經濟能力負擔被繼承人配偶扶養義務輕重等諸
    多因素，始能達成遺產分割協議，要難認非依法定應繼分分
    割遺產即屬無償行為。
五、綜上所述，被告間分割系爭遺產非屬無償行為。從而，原告
    依民法第244條第1項、第4項規定，請求撤銷被吿間就系爭
    遺產所為之分割協議之債權行為及物權行為，難認有據，無
    從准許。
六、本件事證已臻明確，兩造其餘之主張、陳述暨攻擊防禦方法
    與證據，經本院斟酌後，認與本件判決結果已不生影響，爰
    不逐一論述，附此敘明。
七、訴訟費用負擔之依據：民事訴訟法第78條。
中　　華　　民　　國　　111 　年　　10　　月　　7　　日
                  高雄簡易庭　法　　　官  楊詠惠
以上正本係照原本作成。
如不服本判決，應於送達後20日內，向本院提出上訴狀並表明上
訴理由，如於本判決宣示後送達前提起上訴者，應於判決送達後
20日內補提上訴理由書（須附繕本）。
中　　華　　民　　國　　111 　年　　10　　月　　7　　日
      　　　　　　　　　　　　書　記　官  蔡佩珊
【附表】被繼承人陳春之遺產（見本院卷第46頁）
編號 種類 項目 權利範圍 核定金額 （新臺幣） 1 土地 高雄市○○區○○段0○段000000地號土地 全部 7,140,000元 2 建物 高雄市○○區○○段0○段0000○號即門牌號碼高雄市○○區○○街000號建物 全部 129,800元 3 存款 郵局  92,164元 4 存款 郵局  1,303,027元 5 存款 陽信銀行平等分行  6元 6 投資 陽信商業銀行  4,350元